臺灣臺中地方法院刑事判決　　　　　　　　　　　　九十三年度訴字第一八六號
　　公　訴　人　臺灣臺中地方法院檢察署檢察官
　　被　　　告　丙○○
　　　　　　　　己○○
　　右　一　人
　　選任辯護人　王信雄律師
右列被告因常業重利等案件，經檢察官提起公訴（九十二年度偵字第二四三一八號）
，本院判決如左：
    主  文
丙○○及己○○均無罪。
    理  由
一、公訴意旨如附件之起訴書所載。
二、按犯罪事實應依證據認定之，無證據不得認定犯罪事實，又不能證明被告犯罪者
    ，應諭知無罪之判決，刑事訴訟法一百五十四條第二項、第三百零一條第一項分
    別定明文。又刑法第三百四十五條之常業重利罪，係以乘他人急迫，輕率或無經
    驗貨以金錢或其他物品，而取得與原本顯不相當之重利為其要件；而所謂與原本
    顯不相當之重利，應自客觀審酌當地經濟情況，有關法令及締約情形，較一般債
    務之利息，顯有特殊之超額而言（最高法院二十七年上字第五二０號判例參照）
    。
三、訊據被告丙○○及己○○二人均堅決否認有何犯行，丙○○辯稱：大明當鋪實際
    由伊經營，己○○只是名義負責人，乙○○原欲以三Ｑ─０八九０號車典當借款
    ，但因要繼續使用該車，無法將車留在當鋪內，伊才要求改以買賣方式辦理，將
    該車設定動產抵押，並簽立買賣合約書，再由伊以每天新台幣（下同）五百元之
    代價出租予乙○○使用，經乙○○同意後辦理，放款時才先收取一個月一萬五千
    元之租金，此非借款利息，乙○○當時並將身分證、行照影本及汽車新領牌照登
    記書交伊辦理動產抵押之設定等語；己○○則辯稱：伊係當鋪之名義負責人，對
    於當鋪之業務並未實際參與等語。經查，公訴人認被告二人共同涉犯常業重利罪
    嫌，無非以被告二人共同經營大明當鋪，趁告訴人乙○○及被害人丁○○、戊○○需款周轉而陷於急迫之際，以汽車借款方式，每借款一萬元，以每月為一期，
    每期收取一千元或四百元不等之利息，換算年利率為百分之一百二十及百分之四
    十八，分別貸予十五萬、四萬、五萬元，另向丁○○及戊○○加收一千五百元及
    二千元之倉棧費，並於放款時先向乙○○預扣第一個之利息一萬五千元為依據，
    且被告丙○○於乙○○以其所有三Ｑ─０八九０號自小客車辦理汽車借款時，竟
    未經乙○○同意，擅自偽刻乙○○之印章一枚，於九十二年十月一日持其因辦理
    汽車借款所保管之乙○○身分證影本、汽車新領牌照登記書及行照影本，委託不
    知情之林秀月代辦該汽車之動產抵押設定，因認被告丙○○另涉犯偽造文書罪嫌
    。惟查，證人丁○○於九十三年十月六日本院審理時到庭結稱：以車子向大明當
    鋪借款四萬元，一個月一萬元之利息是四百元，車子放在當鋪，車子之保管費僅
    第一個月收一千五百元，沒有預扣利息，前後借過二次，均借四萬元等語；證人
    戊○○於同日到庭結稱：有至大明當鋪借款，以車子抵押借款五萬元，一個月一
    萬元之利息是四百元，另外加收一千五百元之車輛保管費，記得當天有拿到五萬
    元，三千五百元印象中是先付等語，核與被告所為「典當月息四分，沒有收手續
    費，沒有預扣利息，但當事人願意先繳（指利息）也可以」之供述相符。次查，
    證人庚○○即大明當鋪之員工於同日到庭結稱：告訴人乙○○借款時，伊有在場
    ，當時乙○○原是拿車子典當借款，但因她要使用車子，丙○○才向她表示要以
    買賣方式辦理，並設定動產抵押，她開走車子每天要付租金五百元；偵訊時則結
    稱：當天親眼目睹乙○○交身分證、行照及車主聯給被告丙○○（參偵查卷第九
    六、九七頁）等語，況且，告訴人乙○○就其向大明當鋪借款十五萬元，且其所
    有三Ｑ─０八九０號車子於借款後仍由其使用，並立有汽車買賣合約書交予丙○○一節並不爭執，復有汽車買賣合約書在卷可稽，由此可知，因乙○○未將車子
    留下，被告丙○○為保障大明當鋪之權益，乃以買賣方式辦理，由丙○○以大明
    當鋪負責人己○○之名義與乙○○簽立汽車買賣合約書，雙方雖未實際辦理汽車
    之過戶登記，惟為避免乙○○將持有使用中之車子另持向其他當鋪業者典當或出
    售他人，必須設定動產抵押登記予被告己○○即大明當鋪，倘如乙○○所言，當
    時並不同意設定動產抵押，僅是典當車子借款，衡情乙○○應無簽立汽車買賣合
    約書，並交付身分證、行照及車主聯予丙○○之理，而丙○○如未獲乙○○同意
    辦理動產抵押設定，豈會在乙○○將車開走，對其債權無任何保障之情形下，逕
    行交付十五萬元予乙○○之理，是證人庚○○之證言應可採信。末查，當鋪業之
    存在，本為因應急迫需要短期現金者提供周轉之服務而生，為我國古有之制度，
    亦為一合法之行業，會前往當鋪借款者，類多有急迫之情形，被告丙○○實際經
    營之大明當鋪，因丁○○及戊○○以車向其典當借款，為保管其等車輛，而收取
    車輛保管費，且僅收取一次，其性質自與借款之利息不同，而其所收取之借款利
    息僅月息四分，亦難認係收取與原本顯不相當之重利，乙○○則因未將車輛留在
    當鋪，乃變通改以買賣方式辦理，乙○○藉此可達到取得金錢並繼續用車之目的
    ，丙○○亦因已就乙○○使用中之車輛設定動產抵押，雖交付金錢仍有所保障，
    惟此與汽車典當借款之情形已不盡相同，丙○○於交付十五萬元予乙○○時，先
    行扣除乙○○預定使用車輛一個月之租金一萬五千元，尚無不合，依此，被告所
    為之辯解應可採信，尚難單憑告訴人乙○○片面之指述遽為不利被告之認定。此
    外，復查無其他積極證據足資證明被告有公訴人所指之犯行，應認其犯罪不能證
    明，而為無罪之諭知。
據上論斷，應依刑事訴訟法第三百零一條第一項，判決如主文。
本案經檢察官甲○○到庭執行職務
中      華      民      國      九十三      年      十    月    二十    日
                                臺灣臺中地方法院刑事第五庭
                                  審判長法  官  梁  堯  銘
                                        法  官  巫  淑  芳
                                        法  官  林  慧  英
右正本證明與原本無異。
如不服本判決，應於送達後十日內向本院提出上訴狀（須附繕本），上訴於臺灣高等
法院臺中分院。
                                        書記官
中      華      民      國      九十三      年      十    月    二十    日
